臺灣臺南地方法院民事判決
110年度訴字第1047號
原      告  施孟儒  

訴訟代理人  林錦輝律師
            林家綾律師
被      告  黃朝進    籍設新北市○○區○○路00巷0弄0號0                            樓


            邱旺    

            黃厚龍  

            黃風富  

            施源展  

            施美玲  

            吳莊素治

            施孟雄  

            黃巧霏  

            劉麗美  

上列當事人間請求分割共有物事件，經本院於民國111年7月6日
言詞辯論終結，判決如下：
    主    　文
兩造共有臺南市○○區○○○段0000地號、面積1,575平方公尺土地分
割如附圖所示：即編號Ａ面積172平方公尺分歸被告邱旺取得；編
號Ｂ面積184平方公尺分歸被告施源展取得；編號Ｃ面積193平方公
尺分歸原告施孟儒取得；編號Ｄ面積163平方公尺分歸被告施孟雄
取得；編號Ｆ面積317平方公尺分歸被告施美玲取得；編號Ｇ面積3
56平方公尺分歸被告劉麗美取得；編號Ｈ面積40平方公尺分歸被
告黃朝進、被告黃厚龍、被告黃風富、被告吳莊素治、被告黃巧
霏共同取得，並按附表二所示之應有部分比例保持共有；編號Ｊ
面積150平方公尺分歸兩造共同取得，並按附表一所示之應有部
分比例保持共有。
原告施孟儒、被告施源展各應提出及分別補償被告邱旺、被告施
孟雄之金額如附表四所示。
訴訟費用由兩造各按附表一所示應負擔訴訟費用之比例負擔。 
    事實及理由
一、本件被告經合法通知，均未於言詞辯論期日到場，核無民事
    訴訟法第386條各款所列情形，爰依原告之聲請，由其一造
    辯論而為判決。
二、原告主張：坐落臺南市○○區○○○段0000地號、面積1,575平方
    公尺之土地（下稱系爭土地）為兩造所共有，各共有人應有
    部分比例如附表一所示，兩造間就系爭土地並無不分割之約
    定，而依系爭土地之使用目的，亦無不能分割之情事，惟兩
    造無法達成協議分割，系爭土地上有多棟建物，為兩造各自
    興建，並使用多年，南側由東至西依序為被告邱旺所有門牌
    號碼果毅後295-3號房屋、被告施源展所有無門牌號碼房屋
    、原告所有門牌號碼果毅後295號房屋、被告施孟雄所有門
    牌號碼果毅後295-5號房屋，西北側被告劉麗美所有門牌號
    碼289-1號房屋，北側中間被告施美玲所有門牌號碼289號房
    屋及東側施美玲所有鐵皮屋，東北側則有被告黃厚龍、黃風
    富、吳莊素治、黃巧霏、黃朝進所有古厝部分坐落，原告依
    系爭土地使用情形提出附圖分割方案，由被告邱旺取得附圖
    編號Ａ、被告施源展取得附圖編號Ｂ、原告取得附圖編號Ｃ、
    被告施孟雄取得附圖編號Ｄ、被告施美玲取得附圖編號Ｆ、被
    告劉麗美取得附圖編號Ｇ、被告黃厚龍、黃風富、吳莊素治
    、黃巧霏、黃朝進取得附圖編號Ｈ，並為使各共有人分得之
    土地可通行道路，附圖編號Ｊ土地則仍由兩造維持共有，又
    就不能按其應有部分受分配之共有人，依每坪新臺幣（下同
    ）15,000元計算補償金，而上開分割方式亦經被告施孟雄、
    施美玲、邱旺、劉麗美等人同意，應屬適當等語。並聲明：
    求為判決如主文第1項、第2項所示。
三、被告方面：
　㈠被告邱旺、施美玲原法定代理人鄭玉姑、施孟雄、劉麗美曾
    於勘驗期日到場陳稱系爭土地上有其等所有之建物坐落，希
    依其等房屋坐落位置分配取得土地等語，嗣並於111年2月14
    日簽立聲明書表示同意依原告所提出之如附圖分割方案，被
    告施美玲並聲明同意分配取得附圖Ｆ部分土地，並同意其分
    割後取得之上開土地如有遭被告黃厚龍、黃風富、吳莊素治
    、黃巧菲及黃朝進等人（下稱黃氏家族）在系爭土地東北側
    之建物越界占用，除非黃氏家族建物改建、重建或增建或者
    已無人要居住，於20年內均不會要求黃氏家族拆除該越界之
    建物等語。
　㈡其餘被告則均未提出書狀作何聲明及陳述。　
四、得心證之理由：
　㈠按各各共有人，除法令另有規定外，得隨時請求分割共有物
    。但因物之使用目的不能分割或契約訂有不分割之期限者，
    不在此限；共有物之分割，依共有人協議之方法行之，分割
    之方法不能協議決定者，法院得因任何共有人之請求，命為
    以原物分配於各共有人；以原物為分配時，因共有人之利益
    或其他必要情形，得就共有物之一部分仍維持共有，民法第
    823條第1項、第824條第1項、第2項第1款前段、第4項分別
    定有明文。查系爭土地為兩造所共有，兩造未訂有不分割之
    特約，亦無因物之使用目的不能分割之情事，業據原告提出
    土地登記謄本、地籍圖謄本為憑，且原告起訴前無法與全部
    共有人達成協議，經本院通知全體共有人開庭多次，被告大
    部分未到庭，且被告黃朝進已遷出國外，就分割方法無法達
    成全部共有人一致之協議，則原告請求分割系爭土地，自屬
    有據，應予准許。
　㈡至分割方法，本院審酌如下：　
　⒈查有關系爭土地之現況及使用情形，經本院會同兩造及地政
    人員於110年10月12日至現場勘驗結果為：系爭土地南側有
    寬約5米3之柏油道路，東側與他人建物緊鄰，西側有寬約1
    米之柏油道路，中間有寬約1米之柏油道路，系爭土地上有
    興建多棟建築物，鄰路由東至西：⑴門牌號碼果毅後295-3為
    二層樓鋼造建築，第三層為鐵皮加蓋（西側相鄰部分另搭建
    一層鐵皮屋），據原告稱此建物為被告邱旺所有；⑵無門牌
    號碼之一層樓房屋，上面再搭建鐵皮之建築物，據原告稱此
    建物為被告施源展所有；⑶無門牌號碼之建物與門牌號碼果
    毅後295號建物中間為寬約1米之柏油道路；⑷門牌號碼果毅
    後295為二層樓鋼造房屋，三樓有鐵皮加蓋，據原告稱為其
    所有；⑸門牌號碼果毅後295-5為二層樓鋼造房屋，三樓為鐵
    皮加蓋，據原告稱為被告施孟雄所有；⑹系爭土地西北側有
    門牌號碼果毅後289-1加強磚造二層樓房屋，據被告劉麗美
    稱係其向施明強購買，該房屋現為其所有；⑺系爭土地北側
    中間有門牌號碼果毅後289鐵皮屋一棟，據在場人鄭玉姑（
    即被告施美玲之母）稱房屋為被告施美玲所有；⑻東側有一
    棟鐵皮屋，據在場人鄭玉姑稱為施美玲所使用；⑼土地東北
    側另有鐵皮圍牆，鐵皮東側另有一棟石磚瓦古厝，為古厝之
    後側，古厝大門口在另一邊，未在系爭土地上等情，有本院
    110年10月12日勘驗測量筆錄、現場照片、現場草圖及臺南
    市鹽水地政事務所110年11月3日所測字第1100100734號函所
    附複丈之成果圖在卷可憑在卷可憑，應可認定。
　⒉本院審酌原告所提出之附圖分割方案係依系爭土地上各被告
    所有建物坐落位置為分割，分割後系爭土地上建物均僅坐落
    1筆土地上，並由建物所有權人分配取得所有建物坐落土地
    ，產權單純，並將原有通路部分保留分割為附圖編號Ｊ部分
    土地分歸兩造維持共有，以供通行使用，應屬適當。另系爭
    土地東北側為被告黃氏家族所有古厝之後側，而被告黃厚龍
    等人應有部分比例均不多，將編號Ｈ部分土地分歸被告黃厚
    龍等人繼續維持共有，亦屬合適。又上開分割方案亦已經勘
    驗期日到場之共有人表示同意，另其餘未到庭被告經本院通
    知及送達原告所主張之上開分割方案，亦均未提出書狀爭執
    或提出其他反對意見，另被告黃厚龍等人雖未到場表示意見
    ，惟被告邱旺、施美玲、施孟儒、劉麗美依原告所提出之系
    爭分割分案所簽立之聲明書已有經被告黃厚龍簽名收執（見
    本院卷第173頁），可見亦同意該分割方法，是原告所主張
    之分割方案顯符合大多數共有人之意願，是本院斟酌分得土
    地經濟效用之發揮，土地之完整性及土地之後續利用，並考
    量通行之便利性及對分割方案之意願等一切情狀，認原告所
    主張如附圖所示分割方案，應屬公平合理，爰依此將系爭土
    地判決分割如主文第1項所示。
　㈢又按法院以原物為分配時，如共有人中有未受分配，或不能
    按其應有部分受分配者，得以金錢補償之，民法第824條第3
    項定有明文。原告所主張之附圖所示分割方法，大抵均按各
    共有人應有部分比例計算分配取得土地，但其中被告邱旺、
    施孟雄較其原應有部分所應分得之面積少受分配，原告及被
    告施源展則較其等原應有部分所應分得之面積多受分配，各
    自減少及增加之面積詳如附表三所示，因之系爭土地依附圖
    所示方案分割，應以金錢補償少受分配之被告邱旺、施孟雄
    ，始符合上開規定，而有關補償標準，原告及被告施源展及
    應受補償之被告邱旺及施孟雄均同意以每坪15,000元為計，
    即每平方公尺4,537元（15,000元÷3.3058，每坪為3.3058平
    方公尺，元以下四捨五入）為計算，有原告所提出之上開等
    人簽名蓋章之附圖在卷可憑（本院卷第217頁），自可作為
    增減面積之補償標準，依此標準據以計算系爭土地分割方案
    原告及被告施源展應各自補償被告邱旺、施孟雄金額如附表
    四所示。
四、末按因共有物分割、經界或其他性質上類似之事件涉訟，由
    敗訴當事人負擔訴訟費用顯失公平者，法院得酌量情形，命
    勝訴之當事人負擔其一部，民事訴訟法第80條之1定有明文
    。本件雖准依原告請求分割兩造共有土地，然分割方法係法
    院考量全體共有人利益，認原告主張之分割方案為可採，兩
    造均同受其利，若全由敗訴之當事人負擔訴訟費用顯失公平
    ，爰依前揭規定，就訴訟費用命由兩造按附表一所示應負擔
    訴訟費用之比例負擔，始為公平合理。
五、據上論結，原告之訴為有理由，依民事訴訟法第385條第1項
    前段、第80條之1，判決如主文。　　　　
中　　華　　民　　國　　111 　年　　7 　　月　　22　　日
                  民事第三庭    法  官　童來好  
以上正本係照原本作成。
如對本判決上訴，須於判決送達後20日內向本院提出上訴狀。
如委任律師提起上訴者，應一併繳納上訴審裁判費。
中　　華　　民　　國　　111 　年　　7 　　月　　22　　日
                                書記官　郭倢妮
附表一：
土地坐落：臺南市○○區○○段0000地號 面積：1,575平方公尺     編號  姓      名 應有部分比例 應負擔之訴訟費用比例 備  註  1 原告施孟儒 8分之1 8分之1   2 被告黃朝進 720分之4 720分之4   3 被告邱旺 8分之1   8分之1   4 被告黃厚龍 720分之4 720分之4   5 被告黃風富 720分之4 720分之4   6 被告施源展 8分之1 8分之1   7 被告施美玲 72分之16 72分之16   8 被告吳莊素治 720分之4 720分之4   9 被告施孟雄 8分之1 8分之1   10 被告黃巧霏 720分之4 720分之4   11 被告劉麗美 4分之1 4分之1  

附表二：
共   有   人 就系爭土地原應有部分為 共有人原應有部分比例 附圖方案編號Ｈ所示土地之應有部分 被告黃朝進 720分之4 1 5分之1 被告黃厚龍 720分之4 1 5分之1 被告黃風富 720分之4 1 5分之1 被告吳莊素治 720分之4 1 5分之1 被告黃巧霏 720分之4 1 5分之1 

附表三（附圖方案各共有人分得土地面積增減計算）：
編號  共  有  人 依原應有部分可分得之土地面積（平方公尺）      依附圖方案分得之面積 　       （平方公尺）  依附圖分割後增減面積（平方公尺，四捨五入計算）  1 原告施孟儒 196.875 編號Ｃ 應有部分全部 193 增加15    編號Ｊ 應有部分8分之1 18.75     合計211.75    2 被告黃朝進 8.75 編號Ｈ 應有部分5分之1 8 0    編號Ｊ 應有部分720分之4 0.834     合計8.834    3 被告邱旺 196.875 編號Ａ 應有部分全部 172 減少6    編號Ｊ 應有部分8分之1 18.75     合計190.75    4 被告黃厚龍 8.75 編號Ｈ 應有部分5分之1 8 0    編號Ｊ 應有部分720分之4 0.834     合計8.834    5 被告黃風富 8.75 編號Ｈ 應有部分5分之1 8 0    編號Ｊ 應有部分720分之4 0.833     合計8.833    6 被告施源展 196.875 編號Ｂ 應有部分全部 184 增加6    編號Ｊ 應有部分8分之1 18.75     合計202.75    7 被告施美玲 350 編號Ｆ 應有部分全部 317 0    編號Ｊ 應有部分72分之16 33.333     合計350.333    8 被告吳莊素治 8.75 編號Ｈ 應有部分5分之1 8 0    編號Ｊ 應有部分720分之4 0.833     合計8.833    9 被告施孟雄 196.875 編號Ｄ 應有部分全部 163 減少15    編號Ｊ 應有部分8分之1 18.75     合計181.75    10 被告黃巧霏 8.75 編號Ｈ 應有部分5分之1 8 0    編號Ｊ 應有部分720分之4 0.833     合計8.833    11 被告劉麗美 393.75 編號Ｇ 應有部分全部 356 0    編號Ｊ 應有部分4分之1 37.5     393.5   

附表四：
編號 共  有  人 應補償或受補償金額：【計算式：減少土地面積土地公告現值（新臺幣，元）】 得自原告施孟儒受補償之金額 得自被告邱旺受補償之金額 得自被告施源展受補償之金額 得自被告施孟雄受補償之金額  1 原告施孟儒 應提出補償68,055元 （15× 4,537元）         無         無         無         無  2 被告邱旺 應受補償27,222元 （6× 4,537元） 19,444元         無 7,778元         無  3 被告施源展 應提出補償27,222元 （6× 4,537元）         無         無         無         無  4 被告施孟雄 應受補償68,055元 （15× 4,537元） 48,611元         無 19,444元         無